臺灣高等法院臺中分院民事判決  100年度家上易字第23號
上  訴  人  曾淑真
視同上訴人  劉振吉
            劉景富
            劉美華
            劉美鳳
被 上 訴人  李忠義
            李忠和
            游李阿桂
上列當事人間請求分割遺產事件，上訴人對於中華民國100年5月
31日臺灣臺中地方法院99年度家訴字第391號第一審判決提起上
訴，本院於100年9月6日言詞辯論終結，判決如下：
    主  文
上訴駁回。
第二審訴訟費用由兩造按附表三所示應繼分之比例負擔。
    事實及理由
甲、程序部分
一、本件為分割遺產之訴，其訴訟標的對於共同訴訟人之各人必
    須合一確定，故上訴人曾淑真提起上訴，依民事訴訟法第56
    條第1項第1款之規定，其效力應及於未提起上訴之同造劉振
    吉、劉景富、劉美華、劉美鳳等4人（下稱視同上訴人等4人
    ），爰將之併列為上訴人，合先敘明。
二、本件視同上訴人劉景富、劉美華、劉美鳳、被上訴人游李阿
    桂等4人，均經受合法通知，而未於言詞辯論期日到場，核
    無民事訴訟法第386條各款所列情形，爰依被上訴人李忠和
    之聲請，由其一造辯論而為判決。
乙、實體部分
壹、兩造之聲明
一、上訴人曾淑真及視同上訴人劉振吉之上訴聲明
（一）原判決廢棄。
（二）被繼承人劉爽如附表一所示之遺產應予分割，其分割方法
      如上訴人曾淑真民國（下同）100年7月7日民事上訴理由
      狀附表一分割方法欄所載。
（三）被繼承人劉李槐庭如附表二所示之遺產應予分割，其分割
      方法如上訴人曾淑真100年7月7日民事上訴理由狀附表二
      分割方法欄所載。
（四）訴訟費用由被上訴人負擔。
二、被上訴人之答辯聲明
（一）上訴駁回。
（二）第一、二審訴訟費用由上訴人負擔。
貳、兩造之陳述
一、被上訴人於原審起訴主張略以：
（一）被繼承人劉爽於85年4月20日（起訴狀誤載為85年4月29日
      ）死亡，繼承人為其配偶即訴外人劉李槐庭、長子即被上
      訴人李忠義、長女即被上訴人游李阿桂、次子即被上訴人
      李忠和、三子即訴外人劉忠成5人，應繼分各為5分1。嗣
      訴外人劉李槐庭於91年6月23日死亡，繼承人有被上訴人
      與訴外人劉忠成4人，應繼分各為4分1。又訴外人劉忠成
      於98年2月2日死亡，繼承人為上訴人曾淑真及視同上訴人
      等4人，渠等迄今尚未分割訴外人劉忠成之遺產。準此，
      兩造均為被繼承人劉爽、劉李槐庭之遺產繼承人，如附表
      一、二所示之遺產應由兩造共同繼承，被上訴人之應繼分
      各為4分之1，上訴人曾淑真及視同上訴人等4人公同共有
      訴外人即被繼承人劉忠成之應繼分亦為4之1。
（二）被繼承人劉爽死亡時，遺有如附表一所示之遺產，被繼承
      人劉李槐庭死亡時，則遺有如附表二所示之遺產。上訴人
      曾淑真及視同上訴人等4人繼承訴外人劉忠成之遺產並未
      分割，仍為公同公有。茲因被繼承人劉爽、劉李槐庭並未
      以遺囑禁止繼承人分割遺產，兩造亦未以契約禁止之，惟
      迄今無法達成分割協議。爰依民法第1164條規定，訴請分
      割遺產，請求分割被繼承人劉爽、劉李槐庭所遺如附表一
      、二所示之遺產。分割方案部分，被上訴人希望如附表一
      、二所示之房屋（下稱系爭房屋）分由被上訴人李忠義、
      李忠和保持分別共有（應有部分各為2分之1）取得，再由
      渠等按應繼分比例，以金錢補償其他繼承人；如附表二所
      示之土地則變賣分割，價金由被上訴人各分得4分之1，另
      4分之1價金則分由上訴人曾淑真及視同上訴人等4人公同
      共有取得。
二、被上訴人於本院答辯略以：
    依原法院100年度訴字第179號分割共有物事件於100年3月28
    日勘驗現場情形，可知上訴人曾淑真及子女已遷出系爭房屋
    甚久，目前並未居住該處。上訴人曾淑真未於原審到庭陳述
    或提出書狀，於判決後始提起本件上訴，亦足證系爭房屋非
    其所稱賴以居住生活者。又被上訴人應繼分合計為4分之3，
    上訴人及視同上訴人等4人則共有4分之1，而被上訴人均贊
    同由被上訴人李忠義、李忠和共同取得系爭房屋，上訴人應
    依土地法第34條之1規定，予以尊重。另系爭房屋基地部分
    即臺中市○○區○○段796地號土地，業經原法院上開分割
    共有物事件，判歸由被上訴人李忠和、李忠義共同取得，請
    求使房屋及土地所有權人歸於一致。
三、上訴人曾淑真未於原審辯論期日到場，亦未提出書狀，作何
    聲明或陳述，於本院陳述略以：
（一）上訴人曾淑真自60年起即設籍居住於系爭房屋內，長年將
      收入所得挹注於維護建物，除系爭房屋外並無其他生活住
      居所，系爭房屋迄今亦為上訴人2名子女即視同上訴人劉
      振吉、劉景富之共同生活住所。而被上訴人均另有住居所
      ，40年來未曾使用系爭房屋，是否取得系爭房屋對渠等生
      活應無重大影響。依原判決所示分割方案，上訴人曾淑真
      僅獲補償數千餘元，即須喪失長年來對系爭房屋之事實上
      處分權；另視同上訴人劉振吉、劉景富尚須他遷，不僅影
      響居住生活甚鉅，且使繼承人間之利害關係趨於複雜。則
      由被上訴人李忠義、李忠和維持共有，是否較由實際居住
      之上訴人曾淑真取得，合乎利用系爭房屋之經濟效用，即
      非無疑。
（二）依最高法院97年度台上字第950號判決意旨，系爭房屋既
      長年為上訴人曾淑真居住使用，且兩造互為親戚，對上訴
      人曾淑真及子女久居使用系爭房屋之事實亦未曾反對，倘
      因遺產之分割使上訴人曾淑真無從使用系爭房屋，亦與兩
      造先人欲將系爭房屋交由上訴人曾淑真使用之原意不符。
      況將系爭房屋之事實上處分權歸由實際使用之上訴人曾淑
      真所有，對其餘繼承人之利益無所妨礙，尚能維持上訴人
      曾淑真之基本生活，併收建物之經濟效用。故權衡繼承人
      間之利益、損害，實宜由上訴人曾淑真取得系爭房屋，再
      予補償其餘繼承人應得之部分，較為允當。
四、視同上訴人劉振吉於原審言詞辯論期日到場答辯略以：對被
    上訴人之請求沒有意見；訴外人即被繼承人劉忠成之繼承人
    尚未對遺產協議分割。於本院則稱，陳述與上訴人曾淑真相
    同。
五、視同上訴人劉美華於原審言詞辯論期日到場答辯略以：對被
    上訴人之請求沒有意見；訴外人即被繼承人劉忠成之繼承人
    尚未對遺產協議分割。於本院則未於言詞辯論期日到場，亦
    未提出書狀，作何聲明或陳述。
六、視同上訴人劉景富、劉美鳳部分，均未於原審及本院之言詞
    辯論期日到場，亦未提出書狀，作何聲明或陳述。
參、得心證之理由：
一、按遺產繼承人，除配偶外，依下列順序定之：一、直系血親
    卑親屬。二、父母。三、兄弟姊妹。四、祖父母，第一順序
    繼承人，如於繼承開始前死亡或喪失繼承權者，由其直系血
    親卑親屬代位繼承其應繼分。又同一順序繼承人有數人時，
    應按人數平均繼承，且於分割遺產前，各對於遺產全部為公
    同共有。民法第1138條、第1140條、第1141條本文及第1151
    條規定意旨參照。本件被上訴人主張：被繼承人劉爽於85年
    4月20日死亡，繼承人有其配偶即訴外人劉李槐庭、子女即
    被上訴人與訴外人劉忠成5人，應繼分各為5分1。嗣被繼承
    人劉李槐庭於91年6月23日死亡，繼承人有被上訴人與訴外
    人劉忠成4人，應繼分各為4分1。而訴外人劉忠成於98年2月
    2日死亡，繼承人為其配偶即上訴人曾淑真及子女即視同上
    訴人等4人，且上訴人曾淑真及視同上訴人等4人迄未分割訴
    外人即被繼承人劉忠成之遺產等情，有繼承系統表、戶籍謄
    本、戶籍登記簿附卷可稽（見原審卷第22、32至49頁），並
    為到庭之上訴人及視同上訴人劉振吉、劉美華所不爭執，堪
    信為真實。故附表一、二所示被繼承人劉爽、劉李槐庭之遺
    產自應由兩造共同繼承，被上訴人之應繼分各為4分之1，上
    訴人曾淑真及視同上訴人等4人則公同共有訴外人即被繼承
    人劉忠成之應繼分4分之1。
二、按繼承人有數人時，在分割遺產前，各繼承人對於遺產全部
    為公同共有；繼承人得隨時請求分割遺產，但法律另有規定
    或契約另有訂定者，不在此限，為民法第1151條、第1164條
    所明定。被上訴人主張：被繼承人劉爽於85年4月20日死亡
    時，遺有如附表一之遺產；被繼承人劉李槐庭於91年6月23
    日死亡時，遺有如附表二所示之遺產等情，有被繼承人劉爽
    臺中縣地方稅務局房屋稅籍證明書、土地登記第二類謄本、
    地籍圖謄本、土地所有權狀為證（見原審卷第25至27、84至
    85頁），且為上訴人及視同被上訴人劉振吉、劉美華所不爭
    執，此部分亦堪信為真實。另兩造均為被繼承人劉爽、劉李
    槐庭之遺產繼承人，系爭遺產應由兩造共同繼承，被上訴人
    之應繼分各為四分之一，上訴人公同共有之訴外人即被繼承
    人劉忠成應繼分亦為四分之一，已如前述。揆諸上開規定，
    兩造在分割遺產前，對於遺產全部為公同共有，因上開遺產
    並無不能分割之情形，亦無不分割之約定，而兩造就上開遺
    產既不能協議分割，則被上訴人請求分割被繼承人劉爽、劉
    李槐庭如附表一、二所示之遺產，自屬有據。
三、按繼承人有數人時，在分割遺產前，各繼承人對於遺產全部
    為公同共有；又公同共有物之分割，除法律另有規定外，準
    用關於共有物分割之規定；另共有物之分割，依共有人協議
    之方法行之。分割之方法不能協議決定，或於協議決定後因
    消滅時效完成經共有人拒絕履行者，法院得因任何共有人之
    請求，命為下列之分配：一、以原物分配於各共有人。但各
    共有人均受原物之分配顯有困難者，得將原物分配於部分共
    有人。二、原物分配顯有困難時，得變賣共有物，以價金分
    配於各共有人；或以原物之一部分分配於各共有人，他部分
    變賣，以價金分配於各共有人。以原物為分配時，如共有人
    中有未受分配，或不能按其應有部分受分配者，得以金錢補
    償之。以原物為分配時，因共有人之利益或其他必要情形，
    得就共有物之一部分仍維持共有，民法第1151條、第830條
    第2項、第824條第1項至第4項分別定有明文。次按共有人因
    共有物分割之方法不能協議決定，而提起請求分割共有物之
    訴，應由法院依民法第824條命為適當之分配，不受任何共
    有人主張之拘束，即不得以原告所主張分割方法之不當，遽
    為駁回分割共有物之訴之判決；又共有物分割之方法，須先
    就原物分配，於原物分配有困難時，則予變賣，以價金分配
    於各共有人。而就原物分配時，如發見共有人中有不能按其
    應有部分受分配者，亦得以金錢補償之，並非定出於變賣之
    一途；另法院裁判分割共有物，除應斟酌各共有人之利害關
    係，及共有物之性質外，尚應斟酌共有物之價格，倘共有人
    中有不能按其應有部分受分配，或所受分配之不動產，其價
    格不相當時，法院非不得命以金錢補償之；再者，分割共有
    物，以消滅共有關係為目的。法院裁判分割共有土地時，除
    因該土地內部分土地之使用目的不能分割（如為道路）或部
    分共有人仍願維持其共有關係，應就該部分土地不予分割或
    准該部分共有人成立新共有關係外，應將土地分配於各共有
    人單獨所有，業據最高法院以49年台上字第2569號、51年台
    上字271號、57年台上字第2117號、69年台上字第1381號分
    著有判例。查：
（一）附表二所示土地之地目為道（與使用分區相符），面積21
      9.27方公尺，地勢平坦，呈長條形，坐落於30米中正路上
      ，西北側為工業區，東側為住宅區，沿線部分為商業區，
      依都市計畫法、都市計畫容積移轉實施辦法、平均地權條
      例施行細則、地價稅減免規定等法令分析，無法申請作為
      臨時建築使用，且因面積未達500平方公尺，亦無法申請
      容積轉移，僅能待政府辦理徵收或與公有非公用土地辦理
      交換等情，業經原法院囑託環宇不動產估價師事務所鑑估
      在案，有該事務所100年1月10日100環宇020344號函覆原
      法院之不動產估價報告書（下稱估價報告書）、土地登記
      第二類謄本、地籍圖謄本在卷可考（見原審卷第26、27、
      118頁及估價報告書第1、9至17頁）。被上訴人主張變賣
      分割此地，價金由被上訴人各分得4分之1（共4分之3），
      另4分之1由上訴人曾淑真及視同上訴人等4人公同共有取
      得；上訴人曾淑真及視同上訴人等4人就被上訴人上開主
      張亦不爭執。本院審酌上開估價報告書所述情形及兩造之
      多數意願，認兩造既均無意願分割取得該土地所有權，被
      上訴人主張如附表二所示之土地予以變賣分割，尚屬適當
      。
（二）就附表一、二所示系爭房屋之分割方式，被上訴人主張分
      由被上訴人李忠義、李忠和取得，並依應有部分各2分之1
      之分別共有，再由渠等按應繼分比例，以金錢補償其他繼
      承人；上訴人曾淑珍則主張：系爭房屋為其與其子即視同
      上訴人劉振吉、劉景富之共同生活住所，其並長期挹注所
      得維護建物，請求將系爭房屋分於其所有，其亦願依應繼
      分比例補償其他共有人。本院審酌附表一、二所示系爭房
      屋係坐落於臺中市○○區○○段796地號土地，為1層磚造
      平房、未保存登記之建築，面積僅114.8平方公尺，實際
      上無法分割由各共有人單獨取得所有權，各共有人均受原
      物分配顯有困難。又系爭房屋所坐落之新生段796地號土
      地，係被上訴人李忠和、李忠義與上訴人三人所共有，並
      經被上訴人李忠和、李忠義訴請分割共有物，經原法院10
      0年度訴字第179號、本院100年度上字第239號民事判決，
      將系爭房屋所坐落位置之土地，分歸被上訴人李忠和、李
      忠義二人取得等情，此有上開民事判決附卷可參，並經本
      院調取上開分割共有物事件民事卷審閱無訛。上訴人雖主
      張其自60年起即設籍居住系爭建物，該建物迄今仍為其子
      劉振吉、劉景富之共同生活住所，上訴人並因長年修繕及
      裝修系爭建物多所花費，若將系爭建物分歸被上訴人取得
      ，上訴人將無從繼續使用系爭建物，而須搬遷他處，應將
      系爭房屋分歸由上訴人取得，俾上訴人所居住之系爭建物
      得以保存不被拆除，並較符合經濟效益云云。然被上訴人
      否認上訴人及其子劉振吉、劉景富現有居住使用系爭建物
      情事。查前揭分割共有物事件，原審法院曾多次向上訴人
      所設籍之系爭建物為訴訟文書之送達，然均為寄存送達，
      有送達證書附該案原審卷可按；是上訴人及其子劉振吉、
      劉景富是否有居住使用系爭建物，即有可疑。且該案原審
      法院於100年3月28日勘驗現場時，不僅已不見系爭建物之
      門牌，且該建物客觀上觀之並無人居住使用等情，亦有勘
      驗筆錄及系爭建物之照片附該案原審卷可查（見該案原審
      卷第38、42頁）。再參以被上訴人於該案本院審理時，復
      行提出連續於100年6月26日、27日及28日三日所拍攝之系
      爭建物照片9幀，依該等照片客觀顯現之情狀，實未見系
      爭建物係有人居住使用狀況。是上訴人主張其子劉振吉、
      劉景富現仍居住於系爭建物云云，即難憑信。縱上訴人嗣
      於該案本院100年8月9日言詞辯論時曾提出照片多幀，以
      證明其子劉振吉與劉景富現確仍居住使用系爭建物云云。
      然觀之該等照片，其上顯示拍攝日期為言詞辯論期日前一
      日即100年8月8日，尚難執此即率爾推認上訴人及其子劉
      振吉、劉景富現確有居住使用系爭建物情事。另上訴人於
      該案本院審理時已自承其現與二個女兒居住於台中市霧峰
      區○○○路62號房屋，其子劉振吉、劉景富可搬至該屋與
      其一同居住等情在卷（見該案本院100年8月9日言詞辯論
      筆錄第2頁），故若將系爭房屋分歸被上訴人李忠義、李
      忠和取得，顯然不致造成上訴人之子劉振吉、劉景富二人
      有如上訴人所稱無屋可住之窘況。故倘將系爭房屋分歸被
      上訴人李忠義、李忠和共同取得，則可使系爭建物與所坐
      落之土地同歸被上訴人李忠義、李忠和所有，而為整體之
      利用，提高其使用價值，而有較佳之經濟效用；且可避免
      房屋與土地因分屬不同人所有之法律關係複雜化。故被上
      訴人主張：如附表一、二所示之未辦理保存登記房屋應分
      割由被上訴人李忠義、李忠和取得，並繼續保持共有（應
      有部分二分之一），再由該二人按繼分比例以金錢補償被
      上訴人游李阿桂與上訴人及視同上訴人等4人，核屬妥適
      。
（三）系爭房屋之價值，經原審囑託環宇不動產估價師事務所鑑
      定，經該派員實地調查，由估價師依建物成本法，搜集市
      場上可信賴之地價資訊，透過一般經驗法則，遵循一般估
      價原則，依市場供需情形、最有效使用、競爭、替代、均
      衡及適合等，綜合考量各項情況與市場接受性結果，推估
      系爭房屋目前價值為新臺幣（下同）134,863元（見估價
      報告書第23至28頁），自應由取得系爭房屋之被上訴人李
      忠和、李忠義補償未取得之被上訴人游李阿桂、上訴人曾
      淑真及視同上訴人等4人如附表一所示金額。
四、綜上所述，如附表一、二所示遺產之分割方法以如各附表所
    示方法，即附表二所示土地予以變價分割，附表一、二所示
    系爭房屋分歸被上訴人李忠和、李忠義共同取得，再由渠等
    依應繼分比例補償被上訴人游李阿桂、上訴人及視同上訴人
    ，最為適當公平。原審依上開分割方法而為判決，洵屬允當
    。上訴意旨指摘原判決不當，求為廢棄，為無理由，應予駁
    回。
五、本件事證已臻明確，兩造其餘陳述與舉證，經審酌後，認於
    判決結果不生影響，毋庸逐一論述，附此敘明。
六、本件分割共有物，兩造間有不同分割之意見，惟依當時之情
    況，係屬於防禦自己權利所必要之行為，故命兩造各按應繼
    分比例負擔一部分訴訟費用，較為公允。
七、據上論結，本件上訴為無理由，依民事訴訟法第449條第1項
    、第385條第1項前段、第463條、第80條之1，判決如主文。
中    華    民    國   100    年    9     月    30    日
                民事民二庭    審判長法  官  邱森樟
                                    法  官  蔡秉宸
                                    法  官  翁芳靜
以上正本係照原本作成。
不得上訴。
                                    書記官  粘銘環
中    華    民    國   100    年    9     月    30    日
                                                      Ｓ
附表一、被繼承人劉爽遺產明細表
┌────┬──────────┬─────────┐
│財產項目│所在地              │分割方法          │
├────┼──────────┼─────────┤
│房屋    │門牌號碼：臺中市霧峰│事實上處分權分割由│
│        │區○○村○○路40巷13│被上訴人李忠義、李│
│        │號（未辦理保存登記）│忠和取得，並保持分│
│        │                    │別共有，應有部分各│
│        │                    │為二分之一。      │
│        │                    │被上訴人李忠義、李│
│        │                    │忠和各應補償被上訴│
│        │                    │人游李阿桂一萬六千│
│        │                    │八百五十八元。    │
│        │                    │被上訴人李忠義、李│
│        │                    │忠和各應補償上訴人│
│        │                    │及視同上訴人一萬六│
│        │                    │千八百五十八元，由│
│        │                    │上訴人及視同上訴人│
│        │                    │公同共有。        │
└────┴──────────┴─────────┘
附表二、被繼承人劉李槐庭遺產明細表
┌────┬──────────┬─────────┐
│財產項目│所在地              │分割方法          │
├────┼──────────┼─────────┤
│土地    │臺中市○○區○○段  │變賣分割。所得價金│
│        │618地號             │由被上訴人各分得四│
│        │                    │分之一；另四分之一│
│        │                    │價金由上訴人及視同│
│        │                    │上訴人公同共有。  │
├────┼──────────┼─────────┤
│房屋    │門牌號碼：臺中市霧峰│由兩造先後繼承後，│
│        │區○○村○○路40巷13│合併分割如附表一所│
│        │號（未辦理保存登記）│示。              │
│        │附註：此部分係繼承自│                  │
│        │被繼承人劉爽，應繼分│                  │
│        │為五分之一。之後由被│                  │
│        │上訴人與訴外人劉忠成│                  │
│        │繼承，而訴外人劉忠成│                  │
│        │部分再由上訴人及視同│                  │
│        │上訴人繼承。        │                  │
└────┴──────────┴─────────┘
附表三、兩造應繼分比例
┌─────┬─────┐
│繼承人姓名│應繼分比例│
├─────┼─────┤
│李忠義    │4分之1    │
├─────┼─────┤
│李忠和    │4分之1    │
├─────┼─────┤
│游李阿桂  │4分之1    │
├─────┼─────┤
│曾淑真    │20分之1   │
├─────┼─────┤
│劉振吉    │20分之1   │
├─────┼─────┤
│劉景富    │20分之1   │
├─────┼─────┤
│劉美華    │20分之1   │
├─────┼─────┤
│劉美鳳    │20分之1   │
└─────┴─────┘